【裁判字號】    98,訴,65
【裁判日期】    990208
【裁判案由】    清償借款
【裁判全文】
臺灣士林地方法院民事判決                98年度訴字第65號
原      告  甲○○○○○○○
訴訟代理人  張克西律師
            李岳洋律師
被      告  丁○○○○○○○
            丙○○○○○○○
            乙○○○○○○○
            戊○○
上列當事人間清償借款事件，本院於民國99年1 月21日言詞辯論
終結，判決如下：
  主  文
被告應連帶給付原告新臺幣伍拾陸萬元，及被告丁○○○○○○○自民國九十八年四月二十日起、被告丙○○○○○○○自民國
九十八年四月二十一日、被告乙○○○○○○○自民國九十八年
四月二十二日起、被告戊○○自民國九十八年四月二日起，均至
清償日止，按年息百分之二計算之利息。
訴訟費用由被告負擔。
本判決於原告以新臺幣壹拾玖萬元為被告供擔保後，得假執行。
  事  實  及  理  由
甲、程序部分：
一、本件被告丁○○○○○○○、乙○○○○○○○、戊○○均
    經合法通知，未於最後言詞辯論期日到場；被告丙○○○○○○○經合法通知，未於言詞辯論期日到場，核無民事訴訟
    法第386 條各款所列情形，爰依原告聲請，由其一造辯論而
    為判決。
二、按「法律行為發生債之關係者，其成立要件及效力，依當事
    人意思定其應適用之法律。當事人意思不明時，同國籍者依
    其本國法。國籍不同者依行為地法」、「繼承，依被繼承人
    死亡時之本國法。但依中華民國法律，中華民國國民應為繼
    承人者，得就其在中華民國之遺產繼承之」，涉外民事法律
    適用法第6 條第1 項、第2 項前段及第22條分別定有明文。
    本件原告與被繼承人之父親即洪玉明於我國成立借貸關係時
    ，原告早於民國82年4 月21日因喪失我國國籍取得日本國籍
    ，有原告提出我國駐日經濟文化代表處所認證戶籍資料（本
    院卷第12頁）為證，且依原告主張洪玉明寫立借據時，係在
    臺北市為之，是本件系爭借貸關係之準據法，依前揭規定，
    應以洪玉明行為地法即中華民國法律為適用之法律。又被告
    丁○○○○○○○、丙○○○○○○○、乙○○○○○○○
    固於洪玉明死亡前即喪失中華民國國籍，其繼承效力之準據
    法，亦應依前揭規定，以我國法律為適用之法律。
乙、實體部分
一、原告起訴主張：被告與原告均為洪玉明之子女。洪玉明於83
    年間，因購買新屋，經濟稍有困頓，乃於83年8 月15日向原
    告借款新臺幣（下同）700,000 元（以下簡稱系爭借款債務
    ）。嗣洪玉明於96年12月17日死亡，兩造均因係洪玉明的繼
    承人，且均未曾聲請拋棄繼承或限定繼承，而概括繼受洪玉
    明系爭借款債務，扣除原告應負擔之部分外，被告尚應連帶
    給付原告560,000 元。詎屢經催索，被告均置之不理，為此
    ，基於借貸法律關係，聲明請求：(一)被告應連帶給付原告56
    0,000 元，及自起訴狀繕本送達翌日後一個月起至清償日止
    ，按年息2%計算之利息；(二)並願供擔保請求宣告假執行。
二、被告丙○○○○○○○未於言詞辯論期日到場，據其於審理
    中所提出之書狀陳稱：未曾聽聞洪玉明有積欠原告系爭借款
    債務，原告之請求並無憑據等語；被告丁○○○○○○○、
    乙○○○○○○○、戊○○則均以：原告之起訴事實不實在
    ，否認原告提出借據之真正等語資為抗辯，並均聲明：駁回
    原告之訴。
三、本院得心證之理由：兩造對於洪玉明為其等被繼承人，且均
    未曾聲請拋棄繼承或限定繼承並不爭執，並有原告所提出財
    政部臺北國稅局遺產稅免稅證明書將兩造均列名為遺產繼承
    人在卷可稽（本院卷第22頁），堪可認定。是本件之爭點在
    於：洪玉明是否確於生前積欠原告系爭借款債務，而被告應
    連帶返還原告？
（一）按我國民法於98年6 月10日固修正民法繼承編，將原本所
      採概括繼承與限定繼承製度，合併修正為概括繼承有限責
      任制度。惟同時所修正之民法繼承編施行法第1-3 條第1
      項規定：「繼承在民法繼承編中華民國九十八年五月二十
      二日修正施行前開始，繼承人未逾修正施行前為限定繼承
      之法定期間且未為概括繼承之表示或拋棄繼承者，自修正
      施行之日起，適用修正後民法第一千一百四十八條、第一
      千一百五十三條至第一千一百六十三條之規定」，故若繼
      承人已逾98年5 月22日前為限定繼承之期間，自無修正後
      之規定的適用，且於繼承人有數人時，依上開規定仍應適
      用修正前民法第1148條前段：「繼承人自繼承開始時，除
      本法另有規定外，承受被繼承人財產上之一切權利、義務
      」；民法第1153條第1 項：「繼承人對於被繼承人之債務
      ，負連帶責任」等規定。本件兩造發生繼承時為96年12月
      17 日 ，有原告所提出洪玉明之戶籍資料在卷可按（本院
      卷第10頁），又依修正前民法第1156條第1 項規定：「為
      限定之繼承者，應於繼承開始時起，三個月內，開具遺產
      清冊呈報法院」，是於民法繼承編於上揭期日為修正時，
      早逾聲請限定繼承之法定期間，則有關洪玉明生前所積欠
      債務之繼承人責任，自仍有修正前條文之適用。
（二）本件原告主張洪玉明向其借款之事實，為原告提出載有：
      「茲向小野慧子借到新台幣柒拾萬整利率利為年率二% 」
      ，並於借款人欄有「洪玉明」之簽名及印文的借據1 紙為
      證，被告則均否認簽名及印文為真正。經查：關於借據之
      真正，本院於98年8 月21日基於兩造之聲請，將該借據原
      本，併同被告戊○○所提供洪玉明手稿原本送法務部調查
      局為字跡之鑑定，經該局於98年9 月17日回覆本院認兩份
      文件之筆劃特徵相同，有該局98年9 月10日調科貳字第09
      800457400 號函附卷可參（本院卷第116~117 頁），是借
      據上之簽名確與洪玉明之平時字跡相符，原告所陳並非無
      據，被告空言否認，自不足採。則原告所陳洪玉明生前向
      其借貸之事實，已足可證，參照前揭規定意旨，被告自應
      概括繼受洪玉明之債務而應連帶返還系爭借款債務予原告
      。而依民法修正前第1153條第2 項規定：「繼承人相互間
      對於被繼承人之債務，除另有約定外，按其應繼分比例負
      擔之」，因查無兩造關於繼承比例有另行約定，是原告所
      享有債權自應與其所繼承系爭借款債務之應繼分比例，即
      兩造之人數合計為五人，則應繼分比例之1/5 ，發生混同
      而消滅，原告得請求之系爭借款債務額度應為560,000 元
      （0000000000000×1/5 = 560000）。從而，原告基於借
      貸之法律關係，請求被告連帶返還系爭借款，及自被告收
      受起訴狀繕本送達翌日後1 個月，即被告丁○○○○○○○自98年4 月20日起、被告丙○○○○○○○自98年4 月
      21 日 起、被告乙○○○○○○○自98年4 月22日起、被
      告戊○○自98年4 月2 日起，均至清償日止，按約定利率
      2%計算之遲延利息，洵屬正當，應予准許。
四、原告陳明願供擔保，聲請宣告假執行，核無不合，爰酌定相
    當擔保金額准許之。
五、據上論結，本件原告之訴為有理由，依民事訴訟法第385 條
    第1 項前段、第390 條第2 項、第85條第2 項，判決如主文
    。
中    華    民    國    99    年    2     月    8     日
                  民事第一庭  法  官  古振暉
以上正本證明與原本無異。
如對本判決上訴，應於判決送達後20日內向本院提出上訴狀。
中    華    民    國    99    年    2     月    9     日
                              書記官  姜貴泰

司法院資訊處製作；財團法人民間司法改革基金會備份。
